臺灣高等法院民事判決　　　　　　　　 95年度重上字第509號
上　訴　人　甲○○
訴訟代理人　葉海萍律師
被　上訴人　乙○○
　　　　　　　　　　　（現於台北監獄執行中）
　　　　　　丙○○
共　　　同
訴訟代理人　連鳳翔律師
複　代理人　曾郁智律師
上列當事人間返還借款事件，上訴人對於中華民國95年8月24日
臺灣臺北地方法院94年度重訴字第192號第一審判決提起上訴，
本院於96年8月7日言詞辯論終結，判決如下：
    主  文
原判決廢棄。
被上訴人應連帶給付上訴人新台幣陸佰伍拾萬元，及自民國95年
11月30日起至清償日止，按年息5％計算之利息。
第一、二審訴訟費用由被上訴人連帶負擔。
本判決第二項於上訴人以新台幣貳佰萬元或等額之富邦商業銀行
民權分行無記名可轉讓定期存單供擔保後得假執行，但被上訴人
如於假執行程序實施前，以新台幣陸佰伍拾萬元供擔保後，得免
假執行。
    事實及理由
一、程序方面：
    按第二審訴之變更或追加，非經他造同意不得為之，但擴張
    或減縮應受判決事項之聲明者，不在此限，民事訴訟法第44
    6條第1項、第255條第1項第3款定有明文。上訴人上訴聲明
    原請求被上訴人應連帶給付上訴人新台幣（下同）650萬元
    及自起訴狀繕本送達翌日起至清償日止，按年息5％計算之
    利息，嗣於本院民國95年11月29日審理時，就利息部分減縮
    為自翌日即95年11月30日起至清償日止，按年息5％計算（
    見本院卷第42頁），核屬減縮應受判決事項之聲明，依上開
    規定，毋庸對造同意，自應准許。
二、上訴人起訴主張：被上訴人之被繼承人廖天生在台北市○○
    街夜市經營「大發蛇店」，自86年10月6日起至89年1月5日
    止，陸續向伊調借金錢達700萬元，廖天生並簽發支票清償
    ，於清償期屆至時，則換票延期清償，迄92年4月5日止，除
    清償50萬元外，餘650萬元未償還。另自88年9月5日起算利
    息，以月息一分半計算，每月為78,000元，若遲付利息1日
    ，則利息為80,000元，由廖天生簽發支票支付且均兌現。嗣
    廖天生簽發票號JC0000000、發票日92年4月5日、付款人華
    南商業銀行萬華分行、面額650萬元之支票（下稱系爭支票
    ）交付予伊，以清償餘款。詎屆期提示竟遭退票，經伊屢次
    請求返還借款，未獲置理。另縱使廖天生對借款全不知情，
    然廖天生已授權其同居人明桂全權經營蛇店及使用廖天生
    之支票，明桂為其代理人或使用人，廖天生仍應負表見代
    理之授權人責任。因廖天生業於94年6月24日死亡，被上訴
    人為繼承人，應負連帶清償責任。爰先位主張依民法第478
    條消費借貸及票據法第22條第4項之規定，備位主張依民法
    第179條之規定，求為命被上訴人應連帶給付伊650萬元及自
    起訴狀繕本送達之翌日起至清償日止，按年息5％計算之利
    息，並請准以現金或等額之台北國際商業銀行汀州分行無記
    名可轉讓定期單供擔保後得假執行之判決。
三、被上訴人則以：伊之被繼承人廖天生未向上訴人借款，亦未
    授權同居人明桂向上訴人借款，上開借款係明桂個人行
    為，所借得之款項亦係明桂支用，伊之父廖天生前揭支票
    帳戶亦由明桂使用，與廖天生無關等語，資為抗辯。
四、原審為上訴人敗訴之判決，上訴人不服，提起上訴，聲明：
    (一)原判決廢棄。(二)被上訴人應連帶給付上訴人650萬元及自
    起訴狀繕本送達之翌日起至清償日止，按年息5％計算之利
    息。(三)願以現金或等額之富邦商業銀行民權分行無記名可轉
    讓定期存單供擔保後得假執行。嗣就利息請求部分，減縮請
    求自民國95年11月30日起至清償日止，按年息5％計算之利
    息。
    被上訴人之答辯聲明：上訴駁回。
五、兩造不爭執事項如下（見本院卷第64頁）：
  (一)上訴人持有廖天生為發票人之系爭支票。
  (二)廖天生目前繼承人為被上訴人，其餘繼承人均已拋棄繼承。
六、兩造爭執事項如下（見本院卷第65頁）：
  (一)廖天生是否為系爭借款之借款人？
  (二)廖天生是否應就明桂之借款行為負表見代理授權人之責任
    ？
  (三)上訴人是否能依票據法第22條第4項、民法第179條之規定，
    請求被上訴人返還650萬元本息？
七、本院得心證之理由：
  (一)按借用人應於約定期限內，返還與借用物種類、品質、數量
    相同之物，未定返還期限者，借用人得隨時返還，貸與人亦
    得定一個月以上之相當期限，催告返還；另繼承人對於被繼
    承人之債務，負連帶責任。民法第478條、第1153條第1項分
    別定有明文。又消費借貸，因金錢或其他代替物之交付，而
    生效力，為88年4月21日修正前民法第475條所明定（修正後
    已刪除本條規定）。本件上訴人主張被上訴人之被繼承人廖
    天生自86年10月6日起至89年1月5日止，陸續向其借款，目
    前餘650萬元未清償等情，其消費借貸發生時點部分在88年4
    月21日民法修正前，即有修正前民法第475條規定之適用。
    另所謂「交付」原不以現實交付為限，倘貸與人已依匯款之
    方式，將貸款匯入借用人之銀行帳戶內以代交付者，自仍發
    生與現實交付同等之效力（最高法院90年台上字第2037號判
    決意旨參照）。
  (二)上訴人主張廖天生自86年10月6日起至89年1月5日止陸續向
    其借款700萬元，除清償50萬元外，目前餘650萬元未清償，
    另簽發面額650萬元之支票以為清償等情，業據其提出86年
    10月6日匯款200萬元、86年11月3日匯款300萬元、88年10
    月2日匯款100萬元、89年1月5日匯款100萬元入廖天生在華
    南商業銀行萬華分行第00000000000-0帳戶內之匯款回條、
    系爭支票為證（見原審卷第7頁至第11頁、第47頁），而被
    上訴人亦不爭執上開銀行帳戶為廖天生所有，是系爭700萬
    元款項既已匯入上開銀行帳戶內，廖天生對之即有事實上之
    管領力，自發生與現實交付700萬元款項同等之效力，系爭
    700萬元借款應已完成交付，洵堪認定。
  (三)上訴人另主張系爭700萬元借款除於88年上半年已償還50萬
    元外，餘650萬元借款未清償，系爭650萬元借款利息以月息
    一分二計算，每月利息為78,000元，若遲付利息，利息則為
    80,000元，係由廖天生簽發支票兌現等情，亦提出其代收票
    據憑摺為證。觀之該代收票據憑摺，其中自89年1月5日起至
    90年5月5日止、90年7月5日起至同年11月5日止，每月均有
    一張以廖天生為發票人，面額78,000元之支票兌現（共22張
    ），另自91年1月6日起至92年3月5日止，每月亦有一張以廖
    天生為發票人，面額80,000元之支票兌領（共15張），核與
    廖天生在華南商業銀行萬華分行第000000000000號支票存款
    帳戶之往來明細表紀錄吻合（代收票據憑摺見原審卷第40頁
    至第45頁、往來明細表見原審卷第61頁至74頁）。而被上訴
    人對每月係以廖天生為發票人之支票支付利息78,000元乙節
    亦不爭執（見本院卷第65頁）。再則，系爭650萬元借款，
    月息以一分二計算，每月利息恰為78,000元（計算式：
    6,500,000元×0.012＝78,000元），不僅與上訴人所稱月息
    一分二計算之數目相符，且一般民間金錢消費借貸，貸與人
    提供資金供人週轉運用，均會向借用人收取孳息，上訴人對
    廖天生所收之利息，以月息一分二計算，亦與一般民間金錢
    消費借貸之利息行情相當。至於自91年1月6日起至92年3月5
    日止，每月利息改為80,000元乙節，亦據證人明桂（即廖
    天生之同居人）證述：「利息錢的票還有80,000元，是因原
    告（指上訴人）說別人的利息都是一分半，我才拿一分二，
    後來我才拿整數80,000元給她」等語（見原審卷第52頁），
    顯係上訴人對明桂抱怨月息一分二，低於月息一分半計算
    之一般行情，明桂始自91年1月6日起至92年3月5日止，每
    月多付2,000元即改為每月80,000元支付利息。故上訴人主
    張系爭650萬元借款自89年1月5日起至90年5月5日止、90年7
    月5日起至同年11月5日止，每月利息78,000元計算，另自91
    年1月6日起至92年3月5日止，每月利息80,000元計算，且上
    開利息給付均以廖天生為發票人之支票支付等情，亦堪採信
    。
  (四)上訴人主張系爭借款係因廖天生及明桂以大發蛇店需錢週
    轉而開口借錢，其認該店在萬華夜市已存在多年，生意頗佳
    ，乃在無擔保情況下，僅憑廖天生簽發之支票即同意借款，
    該二人從未表示所借款項用於轉借他人等語（見本院卷第19
    頁），被上訴人則抗辯系爭650萬元借款是明桂個人所借
    ，廖天生前揭支票存款帳戶亦由女使用，借款及簽發支票
    均係明桂個人行為，與廖天生無關云云。經查：
    1.廖天生在台北市○○街24號開設「大發山產有限公司」（
      即大發蛇店），明桂為其同居人，二人同居多年並育有
      一女廖芳瑩，為兩造所不爭執，復有大發山產有限公司名
      片、廖芳瑩戶籍謄本足參（見原審卷第36頁、第136頁）
      ，足認廖天生、明桂關係密切，具事實上之夫妻關係。
    2.另證人明桂於原審證述：「（華南銀行萬華分行的帳戶
      為何人的？）戶頭是廖天生，但由我使用，約18年之久，
      都是作為貨款、會款進出之用，就是大發山產有限公司（
      蛇店）進貨之用，還有跟會，跟會是我跟的，該店的老闆
      是廖天生，他是老闆，他需要用錢可以自店裡拿錢」、「
      （印章係由何人保管？）都是由我保管、使用中」、「（
      650萬元的支票係由何人開出？）是我開的，是開廖天生
      的名義，票是開給原告（指上訴人）」、「（你利息的票
      ，都是開何人的票？）我個人沒有票，都是廖天生的票」
      、「我與廖天生像夫妻一樣，所以他這家店都是交給我管
      ，員工的薪水也都是我發的」、「（廖天生的支票戶頭，
      他把印章放在你這裡，他是否全權授權妳使用該戶頭？他
      是否知道妳開他名字為發票人的支票？）他有授權我全權
      使用，他都知道」等語（見原審卷第51頁、第52頁、第53
      頁），該大發蛇店由廖天生開設，店內事務、員工薪資發
      放等，廖天生均交由明桂負責處理，上開帳戶所進出之
      款項除部分由明桂參加民間合會儲蓄外，其餘均供大發
      蛇店進貨使用，廖天生將簽發支票所需之印章交予明桂
      保管，又授權明桂全權處理上開支票存款帳戶事宜，
      明桂以廖天生名義簽發支票，廖天生均知情等情狀觀之，
      顯然廖天生有授與代理權予明桂使用上開支票存款帳戶
      及得以廖天生名義簽發支票，至為明悉。被上訴人乙○○
      雖抗辯系爭650萬元支票之印章係被人盜用云云（見本院
      卷第64頁反面），然別無證據可資證明系爭支票之印章，
      係被人盜蓋，被上訴人乙○○以印章被盜蓋為抗辯，即非
      可取。既然廖天生有授權明桂使用上開支票存款帳戶及
      得以廖天生名義簽發支票，縱使係由明桂以大發蛇店需
      資金週轉為由，向上訴人開口借款，上訴人將650萬元款
      項匯入廖天生之上開支票存款帳戶內，明桂經由廖天生
      之授權而簽發系爭650萬元支票交付予上訴人，以清償借
      款，及簽發面額78,000元、80,000元支票以支付利息，廖
      天生不能諉為不知，自應負授權人之責任。
    3.又被上訴人辯稱系爭650萬元借款係明桂個人借用云云
      ，惟明桂個人於台北市第九信用合作社亦有乙種帳戶，
      業據證人明桂證述明確（見原審卷第52頁），若系爭
      650萬元係明桂個人借用，自可請上訴人逕行匯入明
      桂個人之帳戶內，明桂隨時可提領款項使用，又何需匯
      入廖天生上開支票存款帳戶，再輾轉由明桂簽發廖天生
      名義之支票供第三人兌領帳戶內之款項？如此曲折費時，
      恐與一般常情未合。故被上訴人辯稱系爭650萬元借款係
      明桂個人借用云云，殊非足取。上訴人主張系爭650萬
      元借款係因大發蛇店需資金週轉而借入等情，足堪採信。
      次按明桂固然於原審證稱：這些錢是我借來幫忙我妹妹
      ，妹夫做生意週轉用等語（見原審卷第51頁），惟如前所
      述，上訴人已將650萬元借款匯入廖天生上開支票存款帳
      戶內，廖天生對之有事實上之管領力，已發生與現實交付
      現金同等之效力，故縱使嗣後明桂簽發以廖天生為發票
      人名義之支票交付予其親友，再由其親友持支票提示之方
      式（廖天生上開支票存款帳戶不能逕自提領現金或轉帳）
      ，將該筆650萬元供明桂之親友週轉使用，亦係別一問
      題，並不影響上訴人已將650萬元匯入廖天生帳戶以代交
      付，發生與現實交付同等之效力，仍無礙於上訴人與廖天
      生間系爭消費借貸關係之成立。何況明桂簽發以廖天生
      為發票人名義之支票交付予其親友，據明桂前揭證言所
      示，亦係獲得廖天生之授權而簽發，該筆借款如何運用仍
      由廖天生指示而為之，故被上訴人以系爭650萬元借款係
      明桂個人借用，與廖天生無涉云云為抗辯，自非可採。
  (五)廖天生授權明桂簽發系爭650萬元支票交付予上訴人以為
    清償，而系爭支票發票日為92年4月5日，足認系爭650萬元
    借款已屆清償期。故上訴人依借款返還請求權，請求廖天生
    之繼承人即被上訴人應就系爭650萬元負連帶清償之責任，
    即屬有據。
八、從而，上訴人依借款返還請求權，請求被上訴人應連帶給付
    650萬元及自清償期屆至後之95年11月30日起至清償日止，
    按年息5％計算之利息，為有理由，應予准許。原審為上訴
    人敗訴之諭知，尚有未合，上訴意旨指摘原判決不當，求予
    廢棄改判，為有理由。爰由本院予以廢棄改判，如主文第2
    項所示。又兩造均陳明願供擔保宣告准免假執行，經核均無
    不合，爰分別酌定相當擔保金額准許之。
九、本件事證已臻明確，兩造其餘攻擊防禦方法及未經援用之證
    據，經斟酌後，均無礙於判決之結果，故無庸逐一論述。另
    本件上訴人先位主張之借款返還請求權已有理由，其另主張
    依票據法第22條第4項及備位主張依民法第179條不當得利之
    規定請求，亦無審酌之必要，均併予敘明。
十、據上論結，本件上訴為有理由，依民事訴訟法第450條、第
    78條、第85條第2項、第390條第2項、第392條，判決如主文
中　　華　　民　　國　　96　　年　　8 　　月　　28　　日
                    民事第十六庭
                        審判長法　官  沈方維
　　  　　　　　　　　　　　　法　官  張競文
　　　  　　　　　　　　　　　法　官  呂淑玲
正本係照原本作成。
被上訴人如不服本判決，應於收受送達後20日內向本院提出上訴
書狀，其未表明上訴理由者，應於提出上訴後20日內向本院補提
理由書狀（均須按他造當事人之人數附繕本）上訴時應提出委任
律師或具有律師資格之人之委任狀；委任有律師資格者，另應附
具律師資格證書及釋明委任人與受任人有民事訴訟法第466條之1
第1項但書或第2項（詳附註）所定關係之釋明文書影本。
中　　華　　民　　國　　96　　年　　8 　　月　　28　　日
　　　　　　　　　　　　　　　書記官  明祖全
附註：
民事訴訟法第466條之1（第1項、第2項）：
對於第二審判決上訴，上訴人應委任律師為訴訟代理人。但上訴
人或其他法定代理人具有律師資格者，不在此限。
上訴人之配偶、三親等內之血親、二親等內之姻親，或上訴人為
法人、中央或地方機關時，其所屬專任人員具有律師資格並經法
院認為適當者，亦得為第三審訴訟代理人。
